【裁判字號】    95,重上更(四),61
【裁判日期】    950907
【裁判案由】    誣告等
【裁判全文】
臺灣高等法院臺中分院刑事判決    95年度重上更(四)字第61號
上  訴  人
即自 訴 人  甲○○
            丙○○
共      同
自訴代理人  林開福律師
被      告  乙○○
選任辯護人  王信雄律師
上列上訴人等因被告誣告等案件，不服臺灣臺中地方法院中華民
國八十七年九月二十四日第一審判決（民國八十六年度自字第七
一四號、八十七年度自字第七五一號），提起上訴，經判決後，
由最高法院第四次發回更審，本院判決如下：
    主  文
上訴駁回。
    理  由
一、自訴意旨略以：被告乙○○係原臺灣省自來水公司之總經理
    ，自訴人甲○○因知悉自來水公司若干人員藉發包工程集體
    貪污舞弊，囿於道德良知而提出檢舉，案由臺灣臺中地方法
    院檢察署檢察官謝錫和以八十三年度他字第一四三五號、第
    一四三六號偵辦中，因該案牽涉層面甚廣，某些不詳人士欲
    警告自訴人甲○○勿再多言，竟於前揭案件偵查中，先於民
    國八十四年五月以鐵器埋伏打傷自訴人甲○○之雙腿，又於
    八十五年三月二十五日，乘自訴人甲○○在餐廳進食之際，
    邀集不詳人士持刀砍殺十八刀之多，使自訴人甲○○幾乎喪
    命（以上並非自訴被告範圍），被告復自八十五年一月間起
    至同年七、八月間止，分接自訴人甲○○家中000000
    0號電話線，裝設錄音機予以竊聽，並進而就竊聽之內容穿
    鑿附會，於八十六年三月二十日檢具陳情書、竊聽所錄之錄
    音帶、錄音帶譯文、案情說明及剪報資料，向法務部、最高
    法院檢察署、臺灣高等法院檢察署、臺灣高等法院臺中分院
    檢察署誣指自訴人甲○○行賄謝錫和檢察官並與其勾結云云
    ，且於陳情書前言陳稱：「．．目前陳情人接獲一卷錄音帶
    ，內容為檢舉人甲○○與民代、廠商及謝檢察官之對談，主
    要目的在羅織陳情人入罪，聽後不勝駭異，因而提出緊急陳
    情，懇請迅速派員查明真相，以維法紀」等語，內容並謂：
    「．．承辦本案之檢察官和檢舉人（即自訴人甲○○）私交
    良好，過從甚密」、「水乳交融，連成一氣，．．私相授受
    」、「陳情人接獲錄音帶後，認為檢舉人動機不良，檢察官
    亦有偏頗之虞，因此請求鈞座調查，並將向監察院陳情，此
    舉不僅在維護本身之權益，亦有助於檢方風紀之清理」等語
    ，誣指自訴人甲○○與謝錫和檢察官共同羅織被告入罪而犯
    誣告罪及瀆職罪。又於案情說明書內，謂：「臺灣臺中地方
    法院檢察署承辦檢察官謝錫和與檢舉人甲○○過從甚密，以
    江某所提不實資料交由臺中縣調查站調查，並利用提供本案
    不利於水公司及產業工會之不實報導混淆視聽，．．該檢察
    官利用其特殊職權，以偏私不公正之手段欲迫使調查單位函
    送，以達其誣害之目的」、「檢舉人甲○○以買空賣空方式
    承辦自來水產業工會工程，再交由下包承做，因偷工減料無
    法再承辦工程而懷恨在心，其人遊手好閒，到處誣告，並與
    水公司前第九區經理廖光哲共同處心積慮意圖遂各自目的打
    擊水公司」等語，誣告自訴人甲○○涉有誣告、非法承包工
    程、詐欺、背信、與人圖謀不法利益等犯行。復於錄音譯文
    中虛列：「省議員丙○○（偷採砂石要求非法補償及介紹自
    動抄表機要水公司多浪費十六億元不成）與甲○○勾結」等
    文字，同時誣告自訴人甲○○與丙○○共同違反水利法或山
    坡地保育法、詐欺、瀆職等罪。而上開陳情書及所附之案情
    說明、錄音帶譯文中，有部分內容客觀上顯然足以貶損自訴
    人甲○○、丙○○之社會評價，被告竟基於散布於眾之意圖
    ，將上開資料連續寄予法務部部長廖正豪、最高法院檢察署
    檢察總長陳涵、臺灣高等法院檢察署檢察長盧仁發、臺灣高
    等法院臺中分院檢察署檢察長黃勤鎮，並明確要求該等檢察
    機關首長調查，該等檢察機關首長接獲後應依相關規定指示
    分派人員辦理，或依政風機構相關作業規定查處簽辦，或簽
    核移送權責單位處理，或開始偵查追訴等，其間將有特定或
    不特定之多數人均可見聞上開記載有貶損自訴人二人名譽文
    字之陳情書、案情說明、錄音譯文、剪報資料等，足以貶損
    自訴人甲○○、丙○○之名譽，因認被告涉有刑法第一百八
    十八條之妨害電話事業、第一百六十九條第一項之誣告及第
    三百十條第二項之加重誹謗等罪嫌云云。
二、按犯罪事實應依證據認定之，無證據不得認定其犯罪事實；
    又不能證明被告犯罪者，應諭知被告無罪之判決，刑事訴訟
    法第一百五十四條第二項及同法第三百零一條第一項分別定
    有明文。又「刑法誣告罪之成立，在主觀方面，固須申告者
    有使人受刑事或懲戒處分之意思，在客觀方面，尤須所虛構
    之事實足使被誣告人有受刑事或懲戒處分之危險，若申告他
    人有不法行為，而其行為在刑法上並非構成犯罪，則被誣告
    者既不因此而受有刑事訴追之虞，即難論申告者以誣告之罪
    」；另「刑法第一百八十條第一項之誣告罪，以意圖他人受
    刑事或懲戒處分，向該管公務員誣告為構成要件，故該項犯
    罪，不特須指出其具體事實，足以使人受刑事或懲戒處分，
    且須明知此為虛偽，具有故意構陷之情形始能成立，如對於
    事實有所誤認，即缺乏此種意思條件，自難令負誣告罪責」
    ；再「誣告罪之成立，以告訴人所訴被訴人之事實必須完全
    出於虛構為要件，若有出於誤會或懷疑有此事實而為申告，
    以致不能證明其所訴之事實為真實，縱被訴人不負刑責，而
    告訴人本缺乏誣告之故意，亦難成立誣告罪名」，以上亦經
    最高法院分別著有二十年度上字第一七○○號、二十二年度
    上字第三三六八號、及四十四年台上字第八九二號判例可資
    參照。
三、訊據被告堅決否認有自訴人所指訴之妨害電話事業、誣告及
    加重誹謗等犯行，辯稱：系爭錄音帶，係不詳姓名之人寄送
    予丁○○，非伊所竊錄，此部分竊聽行為與伊無關，應不為
    罪等語；復就誣告部分辯稱：緣本案自訴人甲○○曾多次向
    臺灣臺中地方法院檢察署檢舉臺灣省自來水公司集體貪污舞
    弊，其中有八十三年度他字第一四三五號、第一四三六號二
    件，係由謝錫和檢察官指揮法務部調查局臺中市調查站偵辦
    ，歷時三年仍未偵結，前後傳訊水公司員工數十人，每次傳
    訊時即向媒體發布新聞，致使水公司員工人人自危，影響業
    務之推展，嗣於八十六年三月中旬，自來水公司經理丁○○
    突接獲不詳姓名之人以快捷郵件寄來錄音帶一卷，經播放後
    ，發覺為自訴人甲○○與謝錫和檢察官及被撤職之水公司經
    理廖光哲之通話，其中，自訴人甲○○與謝錫和檢察官通話
    中，甲○○稱：「謝檢仔，何時有空，想去你那兒坐，並拿
    資料給你」等語，檢察官則回應稱：「我看一下，明天早上
    好嗎？很久沒有來給我指導也不行呢，若再給你們來鼓勵我
    才較活的下去，那明天我泡好茶等你」等語，而甲○○與廖
    光哲之通話中，則說：「你拿給的這件，我剛剛去謝錫和那
    裡回來，他講那落去，這比我那件更加嚴重」等語，伊因思
    忖自訴人甲○○係檢舉人，若有資料，理應循正常程序呈報
    ，焉能私下交付檢察官，而檢察官告知「請至辦公室指導」
    ，並「泡好茶招待」，且一件他字案三年不結，公司上下不
    勝其擾，伊因此懷疑檢察官與自訴人甲○○之間存有私交，
    辦案恐有偏頗之虞，迫不得已，才書寫陳情書向法務部廖部
    長及檢察總長等陳情，希望主管機關能早日查明真象，陳情
    之目的僅在質疑檢察官為何可以邀請檢舉人到其辦公室喝茶
    ，其辦案之正確性令人起疑，為維護個人及公司之權益，才
    以陳情書表達意見，並無使自訴人受刑事或懲戒處分之意，
    譯文亦非伊所書寫，而陳情書所附案情說明，主要均係在說
    明自來水公司管線路面修正工程所以交由產業工會承攬之緣
    由，益證伊陳情之目的，主要係為所涉案件辯解，雖陳情書
    中有「臺灣臺中地方法院檢察署承辦檢察官謝錫和與檢舉人
    甲○○過從甚密，以江某所提不實資料交由臺中縣調查站調
    查，．．而本案檢察官與江某往來密切，其關係非比尋常，
    ．．而本案檢察官聽信檢舉人甲○○等不實之言，遂其公報
    私仇打擊水公司聲譽與破壞員工福利，．．又憑江某等人捏
    造之事實進行不客觀、不公正之偵查」等文字，然此亦係因
    懷疑檢察官與自訴人甲○○有私交，恐偵查不公致己身權益
    受損，始向主管機關陳情以為辯解，而無申告自訴人等犯罪
    之意；況就該陳情函，檢察機關亦僅發交調查檢察官辦案有
    無違失，並未另行分案偵查，顯見伊所陳情之內容，客觀上
    亦難認有對自訴人提出告訴或檢舉之意；至陳情書所附之錄
    音譯文雖載有：「省議員丙○○（偷採砂石要求非法補償及
    介紹自動抄表機要水公司多浪費十六億元不成）與甲○○勾
    結」等文字，但上開文字在「偷採砂石」等文字之前，應有
    漏載「為」字，且其用意亦只在表示丙○○曾因代盜採砂石
    業者向自來水公司索賠不成，及介紹自來水公司採用自動抄
    表機不遂而與自來水公司有過節，無意虛捏丙○○與甲○○
    有盜採砂石情事；再陳情書指稱：「檢舉人甲○○以買空賣
    空方式承辦自來水產業工會工程，再交由下包承做，因偷工
    減料無法再承辦工程而懷恨在心，其人遊手好閒，到處誣告
    ，並與水公司前第九區經理廖光哲共同處心積慮意圖遂各自
    目的打擊水公司」等語，亦是表示甲○○與自來水公司發生
    不愉快，故其可能藉提出本件檢舉作為報復手段，並非意在
    控告甲○○誣告或有其他犯罪，而甲○○於八十一年間曾經
    承包「鯉魚潭導水管（一）３ＣＭ，ＡＣ路面修復工程」，
    並因品質問題而與自來水公司人員發生不快與爭執乙節，亦
    屬事實，伊就此部分陳情之內容並非完全出於捏造，伊實無
    自訴人所指訴之誣告犯行，亦無妨害名譽之情事，應不為罪
    等語。
四、經查：
  (一)關於被訴妨害電話事業罪部分：
    被告前開陳情所提出之錄音帶，係於八十六年三月九日經由
    中華郵政股份有限公司臺中郵局以「國內快捷」之郵寄方式
    ，寄至臺中市○○路之自來水公司給「陳經理」，此有上開
    郵件封面及自來水公司收件紀錄在卷可稽（見原審卷第八六
    頁、第九七頁），並經證人即自來水公司經理丁○○於原審
    及本院更(四)審審理時證稱：「這封信是寄給我，所以由經理
    室小姐收，因此收文簿只登記收到掛號信，沒登記內容，因
    是寄到辦公地點，所以寫陳經理，就是寄給我，我收到錄音
    帶如獲至寶，就拿來聽，馬上加班製譯文，第二天就送到檢
    察官那裡陳情，因乙○○是代表，所以由他做陳情人」等語
    （見原審第七一四號卷第九五頁、本院更(四)審卷第八三頁）
    。經本院更(一)審向中華郵政股份有限公司臺中郵局函查結果
    ，確有上開郵件之收寄，有上開郵局九十二年八月六日中管
    字第○九二二一○一九三九號函在卷可稽（見本院更(一)審卷
    第七五至七七頁），被告所辯該錄音帶係由丁○○經理所交
    付乙節，應堪採信。雖上開郵件寄件人之真實身分不詳，仍
    不得否認前揭郵件係經由上開郵局收寄之事實。本案亦無其
    他證據足資證明證人丁○○此部分所證不實，且無其他積極
    證據足以證明被告有親自或與他人共謀實施竊聽自訴人甲○○前開電話通話之行為，自難僅以被告於陳情時提出上開電
    話監聽錄音帶，即遽認其有自訴人所指妨害電話事業罪之行
    為。
  (二)關於被訴誣告罪部分：
    1.按意圖使他人受懲戒處分而向該管公務員誣告者，依刑法
      第一百六十九條第一項之規定，雖亦可構成誣告罪。惟本
      案自訴人甲○○與丙○○均非法務部或上開檢察機關所屬
      之公務員，被告檢具陳情書、竊聽所錄之錄音帶、錄音帶
      譯文、案情說明、及剪報資料陳情之對象係法務部、最高
      法院檢察署、臺灣高等法院檢察署、臺灣高等法院臺中分
      院檢察署，對於自訴人甲○○與丙○○均無懲戒權，渠二
      人當無因被告之陳情而受懲戒處分之可能，被告自不可能
      因此犯有意圖使自訴人等受懲戒處分而向該管公務員誣告
      之罪。自訴人等此部分之指訴，尚無從遽對被告以誣告罪
      相繩。
    2.被告係臺灣臺中地方法院檢察署八十三年度他字第一四三
      五號、第一四三六號案件之涉案關係人，因三年來迭遭檢
      察官及調查局人員偵查傳訊，不堪其擾，故於接獲該錄音
      帶後，認為檢察官與該他案之檢舉人即自訴人甲○○私交
      很好，懷疑檢察官辦案之公正性，因而書寫陳情書。依據
      被告所具之陳情書係記載：「陳情人乙○○為臺灣省自來
      水公司總經理，因『他字』案自八十三年起，迭遭臺灣臺
      中地檢署檢察官謝錫和指揮調查局人員偵查，三年多來不
      堪其擾。日前陳情人接獲一捲錄音帶，內容為檢舉人甲○○和民代、廠商及謝檢察官之對談，主要目的在羅織陳情
      人入罪。聽後不勝駭異，因而提出緊急陳情，懇請迅速派
      員查明真相，以維法紀。陳情人遭約談偵辦，肇因為甲○○之檢舉，而錄音帶內容及談話語氣，卻顯示出承辦本案
      之檢察官和檢舉人私交良好，過從甚密，陳情人因而懷疑
      檢察官之公正性，理由如下：（一）錄音帶中檢舉人甲○○打電話給謝檢察官，說要到他辦公室坐坐並提供資料，
      謝檢察官不但約他於隔天十時前往辦公室「指導」，還說
      將泡好茶招待。檢舉人亦為訴訟當事人之一，檢察官可以
      和他如此水乳交融，連成一氣嗎？檢舉資料可以如此私相
      授受嗎？任何檢舉人都可以到檢察官辦公室喝茶研究案情
      嗎？（二）檢察官辦案，據瞭解他字案件不得超過六個月
      ，但謝檢察官以他字案傳喚當事人多次，歷經三年而猶在
      調查中。如此拖延理由何在？是否有違辦案之規定？檢察
      官若認為陳情人等涉有罪嫌，大可將他字案改為偵字案而
      偵辦，豈能長期以他字案懸而不決，捏在手中，其間有無
      隱情或不可告人之事，應該派員調卷審查，以免司法公信
      受損。（三）謝檢察官多次公開向新聞媒體發表相關案情
      ，是否違反偵查不公開之原則，或法務部調查局有關新聞
      發布之規定，亦請一併瞭解追究責任。（四）謝檢察官先
      依他字案追查八十三年度他字第一三八六號、第一四三五
      號案，三年未結。接著以『自來水管網資訊系統整體規劃
      』案件起訴劉家堯等五人，但一審皆判無罪，現由檢方上
      訴中。如此窮追猛打之辦案精神令人欽佩，但辦案之正確
      性卻令人起疑。陳情人接獲錄音帶後，認為檢舉人動機不
      良，檢察官亦有偏頗之虞，因此請求鈞座調查，並將向監
      察院陳情，此舉不僅在維護本身之權益，亦有助於檢方風
      紀之清理。隨陳情書附呈錄音帶、錄音帶翻譯全文、案情
      說明及剪報資料」等情以觀，被告具此陳情書陳情之用意
      ，無非在於指陳檢察官謝錫和偵辦其所犯之案件，有偏頗
      之虞，而陳情有關機關（法務部及檢察官謝錫和所屬之上
      級檢察署）調查，並無明確指訴自訴人甲○○及丙○○有
      何犯罪情事，請求追訴之情，尚不能遽認被告有誣告自訴
      人甲○○、丙○○之故意。
    3.再者，被告所提出之附件電話通話錄音譯文，究係何人所
      製作並寄發乙節，說明如下：
      證人丁○○於原審八十七年八月十一日審理時證稱：「
        ．．．我收到錄音帶如獲至寶，就拿來聽，馬上加班製
        譯文，第二天就送到檢察官那裡陳情，因乙○○是代表
        ，所以由他做陳情人」等語（見原審第七一四號卷第九
        五頁反面）；再於本院上訴審八十九年九月二十二日審
        理時證稱：「．．．有人寄錄音帶來，小姐拿給我，我
        就向乙○○報告，他就叫我翻譯，我於當天晚上就將該
        錄音帶翻譯，是我本人翻譯的」、「（問：乙○○有無
        交代你如何翻譯？）答：沒有，那是根據錄音帶的內容
        直接翻譯的」、「（問：你知道乙○○叫你翻譯做何用
        途？）答：那是很久的事，因為那案子進行拖很久，所
        以接到錄音帶後想將帶子快翻出來，以便承辦機關結案
        」、「（問：譯文錄音帶內容上有書寫錄音帶內人物背
        景、及每一篇的譯文前面有標題及括弧的說明文字等記
        載是否你寫的？）答：後面括弧不是我寫的，我翻譯後
        都沒做任何標明就交給乙○○，我交給他的是純粹錄音
        帶的內容」、「（問：你交給乙○○的錄音帶譯文是用
        何方式書寫？）答：我跟同事用電腦打的，譯文只有問
        答式的講話內容」、「（問：你知道何人加上那些括弧
        、人物背景等？）答：我不知道」、「（問：是否你自
        己將譯文交給乙○○？）答：是的，是我自己交給他的
        ，我交譯文給乙○○時並無那些括弧、文字等」、「（
        問：你交給乙○○錄音譯文時，文章字體的排列就是如
        此編排？〔提示錄音帶譯文並告以要旨〕）答：除了加
        字以外，就是這樣沒錯」、「（問：有無將磁片交給乙○○？）答：沒有」、「（問：除了你以外，還有誰參
        與翻譯錄音帶？何時翻譯？何時交給乙○○）答：另外
        一位課長饒欽良也有跟我一起翻譯，我們二人工作一整
        晚加班翻譯，我是十九日收到錄音帶，當晚就翻譯，二
        十日我就交給乙○○」等語（見本院上訴審卷第一二九
        至一三二頁）；復於本院更(四)審九十五年八月二十四日
        審理時證稱：「（問：錄音帶的譯文是誰翻譯？）答：
        我和一位工務課長當天晚上翻譯的」、「（問：錄音譯
        文是手寫或打字的？）答：我和一位工務課長一邊聽錄
        音帶一邊用手寫，然後再請那位工務課長打字」、「（
        問：你拿給被告時是已經打字打好還是手寫的？）答：
        已經打好字」、「（問：你有沒有將打字的磁碟片交給
        被告？）答：沒有」、「（問：被告會不會電腦打字？
        ）答：總經理應該不會」、「（問：這個譯文上的蓋章
        是誰蓋的？）答：我不知道，我交給總經理」、「（問
        ：依據你們公司的章程，總經理的章是誰在保管？）答
        ：他的辦公室有小姐、有秘書，小姐是接聽電話負責登
        記事項，我不知道總經理習慣把章交給誰」、「（問：
        公文的寄發是否總經理在處理？）答：都是辦公室的秘
        書或小姐在處理」、「（問：既然你說拿給總經理看的
        時候，錄音譯文的（一）、（七）都打字打好，那是誰
        打上去的？）答：我們按照錄音帶內容翻譯打上去，沒
        有加括弧裡面的字」、「（問：你們當時有打一份陳情
        書交給被告就是當時的總經理？）答：沒有，我們只有
        打錄音譯文」、「（問：陳訴卷裡面的錄音帶內人物背
        景及所謂甲○○分別與檢察官謝錫和等人的通話內容譯
        文，這是不是也是你或者跟誰打好交給被告的嗎？〔提
        示該卷三八頁至五十頁並告以要旨〕）答：事隔太久忘
        記了」、「（問：當時交給被告的錄音譯文它的字體、
        編排格式跟現在陳訴裡面的譯文一樣？）答：應該一樣
        」、「（問：當時除了電話錄音內容的譯文，是不是還
        有打一份錄音帶內的人物背景說明？）答：那麼久了沒
        印象」、「（問：你把錄音譯文打字好有當面交給被告
        是不是？）答：對」、「（問：是不是交給他之後，他
        看完，你蓋完章就送出去？）答：章不是我蓋的，我是
        將譯文交給他，陳情書上的章不是我蓋的」、「（問：
        你看到陳情書上是誰蓋的章？）答：我不知道」、「（
        問：不是被告看完陳情書跟譯文之後就蓋章交給你送出
        去嗎？）答：我把譯文交給總經理，後來就依照辦公室
        的一般流程，章不是我蓋的」、「（問：你怎麼知道是
        依照一般的公文流程？）答；一般應該是這樣做，實際
        上他們怎麼發送出去我不知道」、「（問：你交錄音譯
        文給被告之後，隔多久他們寄出去陳情？）答：我不知
        道，我交給他以後他們如何作業我不知道」、「（問：
        你到什麼時候才知道錄音譯文被告寄出去了？）答：時
        間太久忘記了」、「（問：在被告把陳情書及錄音譯文
        寄出陳情之前或之後到底你有無看到陳情書的內容還有
        包括再看過他所附的錄音譯文？）答：寄出以前沒有，
        以後知道有陳情書，印象中好像有陳情書這回事」、「
        （問：在原審作證的時候你說接到錄音帶就如獲至寶，
        馬上拿來聽，製成譯文，第二天就送到檢察官那邊陳情
        ，因為乙○○是代表，所以才以他做陳情人，照上次說
        法你怎麼現在會說不知道陳情書什麼時候寄出去，也沒
        有看到陳情書內容？〔提示原審卷第九五頁並告以要旨
        〕）答：已經十年了不記得了」、「（問：你交電話錄
        音的打字譯文給被告的時候，你剛剛有提到說沒有把磁
        碟片交給被告，饒欽良他是直接把電腦打字的電話錄音
        譯文交給你，那打完的電話譯文磁片當時誰保管？）答
        ：是饒欽良打字的，應該是他保管的」、「（問：你有
        無幫忙打字？）答：沒有，打字都是饒欽良打的，因為
        他打字比較快」等語（見本院更(四)審卷第八一頁至八三
        頁反面）。
      證人饒欽良於本院上訴審八十九年九月二十六日審理時
        證稱：「在八十六年三月二十日乙○○曾經寫一份陳情
        書給法務部廖部長，裡面陳情內容你瞭解嗎？）不瞭解
        」、「（問：其中錄音帶，有翻譯譯文，這事情你瞭解
        嗎？）答：瞭解」、「（問：你有無參與翻譯？）答：
        丁○○打電話叫我去他家，幫他翻譯一些東西」、「（
        問：〔提示八十六年陳字第九號卷附之錄音帶譯文〕有
        何意見？）答：當時我們是逐字翻譯，譯文的內容是照
        錄音帶翻譯沒錯」、「（問：譯文(一)至(七)標題內的文字
        是你們當時繕打的嗎？〔提示譯文〕）答：不是。當時
        沒有寫這些東西。我把內容翻譯出來交給丁○○」、「
        （問：你交給他是用什麼繕寫的？）答：我是手寫給他
        ，後來又有整理，整理是用電腦打字的。我沒有跟乙○○接觸過，是直接交電腦打字的內容給丁○○。沒有交
        給他磁片」、「（問：你知道翻譯錄音帶的作用是什麼
        ？）答：不知道」、「（問：你知道是由乙○○交代要
        翻譯的？）答：不曉得」、「（問：你確定我剛剛提示
        的譯文背景說明文字確實不是你寫的？）答：不是我寫
        的。我交給他之後，後續如何處理就不知道」、「（問
        ：你交給丁○○是什麼時候？）答：我記得是隔天或隔
        兩天交給他的。不是當場寫好。我是帶回家裡自己用電
        腦繕打」等語（見本院上訴審卷第一四○至一四二頁）
        。
      依上開二位證人之證詞，可知本件錄音帶確係由丁○○
        與饒欽良一起逐字翻譯後，再由饒欽良以電腦繕打後將
        繕打過的錄音帶譯文（單純是錄音帶內容的逐字翻譯，
        並不包括其上標題內容及背景說明等文字，下稱「原始
        由饒欽良所繕打完成的錄音帶譯文」）交給丁○○，但
        未交付磁片，其後再由丁○○將「原始由饒欽良所繕打
        完成的錄音帶譯文」交給被告，而被告未曾與饒欽良接
        觸過，亦未曾取得該磁片，且後來附於陳情書之錄音帶
        譯文除有加註標題、括弧內之說明、人物背景等文字以
        外，其字體、編排格式均與「原始由饒欽良所繕打完成
        的錄音帶譯文」相同。惟被告否認該陳情書暨所附文件
        為其所寄發，先於本院上訴審八十九年九月二十二日審
        理時供稱：「我不會個人去寄信，都會請秘書處理」等
        語（見本院上訴審卷第一三三頁），再於本院更(四)審九
        十五年八月二十四日審理時供稱：「．．．我的秘書替
        我寫壹份陳情書，以我的名字送出去」、「（問：你是
        說寄出去的陳情書是哪一位秘書替你打的？）答：我不
        曉得，我的秘書有很多位，我記得是丁○○接到錄音帶
        內容之後，拿給我看，然後秘書寫陳情書給法院」、「
        （問：秘書為何會寫陳情書的內容？）答：我只有說他
        們在法院被傳訊這麼久，剛好有人寄錄音帶來，我才請
        秘書幫我寫這份陳情書寄給法院」、「（問：秘書憑什
        麼寫陳情書內容？）答：她有看過錄音帶譯文，也有聽
        過錄音帶，所以才趕快寫陳情書寄給法院」、「（問：
        到底是哪一位秘書寫的？）答：忘記了」、「（問：秘
        書寫的陳情書你有看過？）答；我有看過」、「（問：
        寄去給高分檢的那份錄音譯文你也有看過？）答：譯文
        那麼多我大概看一下」等語（見本院更(四)審卷第八五頁
        ）。衡諸被告於當時身為自來水公司之總經理，日理萬
        機，對於交件之繕打及寄發自不可能事必恭親，更何況
        被告並未取得「原始由饒欽良所繕打完成的錄音帶譯文
        」之磁片，如何能自行照「原始由饒欽良所繕打完成的
        錄音帶譯文」之字體、編排格式，重新繕打成後來附於
        陳情書之錄音帶譯文。且依證人丁○○於本院更(四)審所
        稱：「（問：公文的寄發是否總經理在處理？）答：都
        是辦公室的秘書或小姐在處理」等語，益見被告所辯其
        係請秘書依錄音帶譯文內容撰寫陳情書並寄給相關單位
        乙情，應係屬實。又證人丁○○已於案發初始在原審證
        稱：「．．．我收到錄音帶如獲至寶，就拿來聽，馬上
        加班製譯文，第二天就送到檢察官那裡陳情，因乙○○
        是代表，所以由他做陳情人」等語（見原審第七一四號
        卷第九五頁反面），顯見錄音帶譯文之製作及陳情書之
        寄發，證人丁○○應係基於主導之地位，雖其事後於本
        院歷次審理時改稱：其將「原始由饒欽良所繕打完成的
        錄音帶譯文」交給被告以後，便不知以後寄送的情形等
        語，應係事後規避責任之詞，難以遽採，是被告所辯其
        就錄音帶譯文僅大概看一下等語，亦堪採信。
    4.復查：
      被告確係臺灣臺中地方法院檢察署八十三年度他字第一
        四三五號、第一四三六號案件之涉案關係人，此為自訴
        人甲○○所不否認，並經本院調閱前開案卷查明無誤。
        被告供述其因遭受自訴人甲○○檢舉涉犯該案，三年來
        因遭檢察官及調查局人員偵、調查，自覺不堪其擾，故
        於接獲前開錄音帶後，依據錄音帶之通話內容，認為檢
        察官與該他案之檢舉人即自訴人甲○○私交良好，懷疑
        檢察官偵查之公正性，因而萌生書寫陳情書之動機，被
        告此部分所辯應非無稽。依自訴人甲○○亦不爭執之電
        話錄音譯文顯示，自訴人甲○○與謝錫和檢察官通話時
        ，確有甲○○稱：「何時有空，想去你那兒坐，並拿資
        料給你」，檢察官則回稱：「我看一下，明天早上好嗎
        」、「很久沒有來給我指導，也不行呢」、「那麼明天
        我泡好茶等你」等等之對話（見本院上訴審卷第五五頁
        ）；另自訴人甲○○與遭自來水公司撤職之廖光哲間通
        話，亦有自訴人甲○○告稱：「那件，你拿給我的那件
        ，我剛剛去謝錫和那裡剛回來，他講那落去，這比我那
        件更加嚴重」、「接下來他（指被告）說你已經死棋，
        沒機會，一世人沒機會了，所以你這情形要跟你研究，
        你到底有真正要跟他拼否」等語（見本院上訴審卷第五
        六頁、第五七頁）、及廖光哲對自訴人甲○○告稱：「
        東西我已經準備好了，不需要全部一次送」、「那些一
        組一組送，不需要全部一次送」、「一組一組陸陸續續
        一直送去」等語（見本院上訴審卷第六三頁）；再自訴
        人甲○○與華禹公司副總經理曾令賢間之通話，自訴人
        甲○○亦曾告稱：「實際上新案未作，或是可以作的就
        是永和山、寶山或仁義潭嗎」、「掌握這些，我是很清
        楚，現在就是目前看乙○○是否能鏟除，鏟除做掉，就
        是我們的江山」等語（見本院上訴審卷第六○頁）；而
        本案自訴人二人間之通話，亦有自訴人丙○○告稱：「
        賺錢卡要緊」，自訴人甲○○應稱：「我現在也在賺錢
        ，我也要與你講這些賺錢的事情」，自訴人丙○○告稱
        ：「但乙○○不要理我」，自訴人甲○○應稱：「他那
        不理你，這池沒魚蝦，到別處撈，對嗎」，自訴人丙○○再告稱：「給他倒好嗎」，自訴人甲○○則應稱：「
        當然要給他倒」等等對話（見本院上訴審卷第六五頁）
        ，俱有上開電話錄音譯文附卷可資佐證，並經本院上訴
        審當庭勘驗錄音帶與錄音譯文無誤（見本院上訴審卷第
        一一三頁）。被告因自訴人甲○○係上開案件之檢舉人
        ，卻私下聯絡承辦檢察官要到檢察官辦公室提出資料，
        檢察官亦未避嫌，並與自訴人甲○○為上開對話，且自
        訴人甲○○又分別與廖光哲、曾令賢、及自訴人丙○○
        之間為上開對話，被告因此在陳情書上，書寫：其因上
        開案件三年來迭遭檢察官及調查局人員偵查，不堪其擾
        ，及因接獲上開錄音帶，依據自訴人甲○○和民代、廠
        商及檢察官之對談內容，懷疑檢舉該案之主要目的係要
        羅織其入罪等等文字，並依據自訴人甲○○與檢察官之
        對談內容，質疑檢察官與該案之檢舉人即自訴人甲○○
        私交良好，懷疑檢舉人動機不良，再以「檢察官為何可
        以邀檢舉人到其辦公室喝茶」、「為何案件三年仍未結
        」、「為何多次向媒體發表相關案情」、「另案起訴之
        自來水公司劉家堯等五人，一審皆獲判無罪」各情，質
        疑檢察官辦案亦有偏頗之虞，並將錄音譯文同時提出，
        再於案情說明書內，陳稱：「臺灣臺中地方法院檢察署
        承辦檢察官謝錫和與檢舉人甲○○過從甚密，以江某所
        提不實資料交由臺中縣調查站調查，並利用提供本案不
        利於水公司及產業工會之不實報導混淆視聽，．．該檢
        察官利用其特殊職權，以偏私不公正之手段欲迫使調查
        單位函送，以達其誣害之目的」等語，足見被告上開陳
        情書所述，顯係事出有因，而非憑空虛構以誣告自訴人
        甲○○、丙○○及檢察官謝錫和。又陳情書之內容，並
        未指自訴人甲○○行賄檢察官，僅是質疑檢察官為何可
        以邀檢舉人到其辦公室喝茶？為何案件三年仍未結，為
        何多次向媒體發表相關案情？另案起訴之自來水公司劉
        家堯等五人，一審皆獲判無罪，其辦案正確性令人起疑
        。被告既為本件自訴人甲○○告發之該他案涉案關係人
        ，其請秘書撰寫上開內容之陳情書，實係為訴訟權益而
        爭，並無誣告自訴人或檢察官之意思，自難對被告此部
        分所為繩以誣告罪責。
      被告為辯解而於陳情書或答辯中，指稱檢舉人或告訴人
        係誣告，揆其目的係在為其所涉之案件辯解，除非已具
        體明確表示要控告檢舉人或告訴人誣告罪，否則實難認
        被告有提出告訴之意思。被告於案情說明書內所載：「
        檢舉人甲○○以買空賣空方式承辦自來水產業工會工程
        ，再交由下包承做，因偷工減料無法再承辦工程而懷恨
        在心，其人遊手好閒，到處誣告，並與水公司前第九區
        經理廖光哲共同處心積慮，意圖遂各自目的打擊水公司
        」等文字乙節，並非意在告自訴人甲○○誣告或有其他
        刑事犯罪，其中指摘自訴人甲○○與廖光哲「處心積慮
        意圖遂各自目的打擊水公司」部分，係依據上開錄音譯
        文懷疑有此事實而為申告，難認有明知所述非實仍予虛
        構而為申告之情事；其餘指摘自訴人甲○○、並經自訴
        人甲○○於本案訴稱其遭誣告「非法承包工程、詐欺、
        背信、與人圖謀不法利益」等部分，則係依據被告陳情
        書所附錄音譯文摘要之記載，而此錄音譯文摘要，並非
        被告所製作，而係證人丁○○提供予被告，已如上述，
        足認非被告所憑空杜撰，縱使被告疏未查證其真實性，
        亦難遽認被告有明知不實或虛構以誣告之犯意。
      關於自訴人丙○○自訴被告誣告部分，雖上開錄音譯文
        中列有「省議員丙○○（偷採砂石要求非法補償及介紹
        自動抄表機要水公司多浪費十六億元不成）與甲○○勾
        結」等語，惟依卷附自來水公司上開台水供字第○九二
        ○○二九八六五○號函檢送之附件三，即被告以該公司
        總經理名義於八十六年三月二十六日，行文前台灣省政
        府建設廳之八六台水行自第○八四五二號函檢附「台灣
        省議會第十屆第一次大會省政總質詢詢答事項繼續列管
        案件辦理情形表」，所載丙○○及其他省議員郭榮振等
        人之聯合質詢要點為：「自來水公司占用台北三峽鳶山
        堰水庫水源地，迄未徵收，請速予處理」乙節，其答復
        要點則為：「．．．二、台北縣民戴興一君等人陳情要
        求徵收之桃園大溪鎮○○段中庄小段等一三三筆土地，
        經查該等土地其原來高程均在五二．二～五六．六公尺
        之間，高於鳶山堰滿水位高程（即五一．五公尺），而
        自來水公司鳶山堰自運轉迄今未曾提高閘門高程。故其
        淹沒原因依自來水公司第二區管理處之查報，應係違法
        濫採砂石所致，與自來水公司無涉，且桃園縣政府核可
        之土石採取許可證已明載不得要求自來水公司作任何賠
        償或收購，自來水公司自不得予賠償或收購，又其征收
        經費據估高達十餘億元，亦非自來水公司財力所能負擔
        」等語（見本院更(一)審卷第九七至一一○頁），可見自
        訴人丙○○時任台灣省議會議員，與其他省議員對自來
        水公司所為之前揭聯合質詢，係為砂石業者要求補償，
        與「偷採砂石要求非法補償」並無全然無涉。且上開錄
        音譯文中所載「省議員丙○○（偷採砂石要求非法補償
        及介紹自動抄表機要水公司多浪費十六億元不成）與甲○○勾結」等語，並未同時記載於被告所具名提出之「
        陳情書」及「工程案說明」之內，僅記載於自訴人二人
        之電話通話譯文摘要(七)省議員丙○○下方之括弧內，作
        為省議員丙○○之人物介紹，衡諸被告在陳情書及案件
        說明所記載之內容，均未提及任何有關自訴人丙○○是
        否有「偷採砂石要求非法補償，及介紹自動抄表機要水
        公司多浪費十六億元」等事，且括弧內之文字通常較為
        精簡，故被告辯稱：上開文字在「偷採砂石」等文字之
        前漏載「為」字等語，非無可能。又自訴人丙○○確有
        介紹自來水公司採用星鼎科技公司之「電話自動抄表系
        統」，有省議員丙○○服務處八十四年六月二十日省良
        服自字第六○一○三號函影本在卷可證（見原審卷第一
        二四頁），另自來水公司辦理桃園縣大溪鎮民戴興一先
        生等陳情要求徵收鳶山堰淹沒區私有土地之事件，時任
        省議員之自訴人丙○○亦有質詢自來水公司，因自來水
        公司調查結果認為該私有土地淹沒係業者盜採砂石所致
        ，與自來水公司之鳶山堰無涉，故拒絕予以賠償或收購
        等情，並函覆予自訴人丙○○，亦有前開臺灣省自來水
        公司九十二年十月二十七日臺水供字第○九二○○二九
        八六五○號函在卷足憑（見本院更(一)審卷第九七至一○○頁）。足證上開錄音譯文之記載，其用意應係在表示
        自訴人丙○○曾因代盜採砂石業者要求補償不成，及介
        紹自來水公司採用自動抄表機不遂，而自訴人甲○○又
        與有上開情事之自訴人丙○○有通話往來，顯示自訴人
        甲○○之檢舉動機不單純，並非在捏造事實控告自訴人
        二人盜採砂石，是尚難認被告有明知所述不實，仍虛構
        事實而為申告之情事，因被告本缺乏誣告之故意，自不
        能科以誣告罪責。
      參以臺灣高等法院檢察署接到被告上開陳情書及所附之
        錄音帶、錄音帶譯文、案情說明及剪報資料後，亦僅交
        查：(1)、陳情人所辯：他案是否自八十三年分案至今，
        迄未結案？其原因何在？有無違反「檢察機關辦案期限
        實施要點」之規定情事？(2)、該案係輪分，抑或係檢舉
        人甲○○逕向檢察官謝錫和檢舉而由謝檢察官簽分辦理
        。(3)、謝錫和檢察官承辦右開案件，與檢舉人甲○○有
        無不當酬酢往來情事？(4)、陳情人所附剪報內容是否由
        承有無違反「偵查不公開」原則及「檢察、警察暨調查
        機關偵查查刑事案件新聞處理注意要點」規定之情事？
        等節，並未有查自訴人有無誣告或盜採砂石及其他犯罪
        情事等情，又該陳情書除寄交給臺灣高等法院檢察署檢
        察長外，尚寄交給法務部長、最高法院檢察署檢察總長
        、臺灣高等法院臺中分院檢察署檢察長，但該等犯罪偵
        查機關首長亦未針對該錄音譯文所載「省議員丙○○（
        偷採砂石要求非法補償及介紹自動抄表機要水公司多浪
        費十六億元不成）與甲○○勾結」等事項予以交查（發
        動偵查），足見該陳情書在上開犯罪偵查機關首長認知
        上確亦如同被告所辯僅在對檢察官謝錫和之辦案公正質
        疑及為自來水公司員工所涉之他案辯白或維護其等訴訟
        權益而已，並無追訴之意，甚為顯然，揆諸前揭判例意
        旨，尚難令被告負誣告之罪責。
      雖被告當時為自來水公司之負責人（總經理），前揭「
        台灣省議會第十屆第一次大會省政府總質詢詢答事項繼
        續列管案件辦理情形表」係其職務上行文檢送前台灣省
        政府建設廳之文書，其對於自訴人丙○○質詢之內容是
        否與「偷採砂石要求非法補償」有關，係屬其曾親身參
        與處理之事實，然依前述理由，被告既無誣告之犯意，
        自亦難令被告負誣告之罪責。
  (三)關於被訴加重誹謗罪部分：
    按刑法第三百十條之誹謗罪，係指意圖散布於眾，而指摘或
    傳述足以毀損他人名譽之事者，始足當之。且誹謗罪以指摘
    或傳述之內容，須非真實，且不涉及於無關公共利益之私德
    ，始可成罪。本件就被告於上開陳情書、及所附錄音帶譯文
    、及案情說明有指摘具體事實部分，其指摘之內容除有上開
    錄音譯文附卷足佐之外，被告既係因遭自訴人甲○○檢舉，
    以致牽涉臺灣臺中地方法院檢察署八十三年度他字第一四三
    五號、一四三六號案件，其身為上開刑事案件之涉案當事人
    ，並因上開動機而提出陳情，且其提出陳情書、錄音帶譯文
    、案情說明、及剪報資料所陳情之對象，亦僅係其主觀上認
    定係承辦檢察官上級督導機關之法務部、最高法院檢察署、
    臺灣高等法院檢察署、臺灣高等法院臺中分院檢察署等特定
    機關，由其上開陳情動機與所為，亦難認定被告有意圖將所
    陳情之事實「散布於眾」之主觀意圖。再者，自訴人丙○○
    曾代陳榮欽等人向自來水公司要求賠償，因與賠償之要件不
    符，而未加賠償，又曾介紹自來水公司採用自動抄表機，因
    該公司限於財力及規定，無法接受，而未加購買（見原審第
    七一四號卷第一二四至一二八頁），顯見被告所指上情，尚
    非無據，且與公共利益有關，自亦難認被告涉犯刑法第三百
    十條第二項之加重誹謗罪。
五、綜上所述，本件尚難認定被告涉有刑法第一百八十八條之妨
    害電話事業、第一百六十九條第一項之誣告及第三百十條第
    二項之加重誹謗等犯行。此外，自訴人復未具體指出其他積
    極證據足資證明被告涉有自訴人所指之上開犯行，其既未善
    盡其提出證據及說服之實質舉證責任，使法院得以形成被告
    有罪之心證，被告之犯罪即屬不能證明，揆諸首開說明，本
    院自應為被告無罪判決之諭知。原審判決以被告被訴之犯罪
    不能證明，諭知被告無罪之判決，並無違誤之處，自訴人上
    訴意旨猶執陳詞指被告犯罪，經核非有理由，應予駁回。
據上論斷，應依刑事訴訟法第三百六十八條，判決如主文。
中    華    民    國    95    年    9     月    7     日
               刑事第七庭  審判長法  官  林  榮  龍
                                 法  官  江  錫  麟
                                 法  官  許  秀  芬
上列正本證明與原本無異。
自訴人得上訴。
被告不得上訴。
如不服本判決應於收受送達後十日內向本院提出上訴書狀，其未
敘述上訴之理由者並得於提起上訴後十日內向本院補提理由書（
均須按他造當事人之人數附繕本）。
                                 書記官    瑞  芳
中    華    民    國    95    年    9     月    8     日
                                                      Ｆ


司法院資訊處製作；財團法人民間司法改革基金會備份。
